臺灣高等法院民事判決　　　　　　　　　 96年度上字第197號
上　訴　人　乙○○
訴訟代理人　何春源律師
被　上訴人　甲○○
訴訟代理人　陳增機律師
上列當事人間請求塗銷抵押權登記等事件，上訴人對於中華民國
95年11月29日臺灣板橋地方法院95年度訴字第253號第一審判決
提起上訴，本院於96年7月31日言詞辯論終結，判決如下：
    主      文
上訴駁回。
第二審訴訟費用由上訴人負擔。
    事實及理由
一、被上訴人主張：
  (一)被上訴人於82年間向訴外人林香珠借款2,500,000元（以下
    簡稱林香珠借款），被上訴人乃以所有坐落於台北縣林口鄉
    ○○段1165地號，面積266.44平方公尺土地（下稱系爭土地
    ），為之設定最高限額新台幣（下同）4,000,000元抵押權
    。詎林香珠以被上訴人未付利息，其可向國稅局申報抵押借
    款減少利息所得為由，利用被上訴人不識字，詐騙被上訴人
    提供印鑑證明等文件及在空白抵押權設定契約書、借據上蓋
    章，向台北縣新莊地政事務所（以下簡稱新莊地政事務所）
    設定88年1月4日登記87年莊資字第179090號，抵押權人為上
    訴人，最高限額5,000,000元，存續期間自87年12月15日至
    91年12月14日之抵押權（以下簡稱系爭抵押權）在案。被上
    訴人於94年4月間接獲林香珠催告被上訴人清償借款之存證
    信函，擬出售系爭土地，始發現系爭抵押權存在。
  (二)上訴人自陳系爭抵押權係林香珠將其對被上訴人之利息債權
    轉讓上訴人後，再透過訴外人即代書林業昌，逕自就被上訴
    人所有系爭不動產辦理系爭抵押權登記。惟林香珠所提出之
    借據均無複利之約定；且利息每月萬分之250，年息為百分
    之30（12×250÷10,000＝0.3），顯然超過民法205條規定
    之年息上限百分之20，則超過部分自無請求權；且利息請求
    權時效為5年，依民法145條第2項規定，並不適用同條第1項
    仍就抵押物取償之權利，故債權人林香珠所有之債權就該利
    息超過5年部分，其請求權應已消滅。又違約金每日萬分之2
    50，年息為百分之180（365×250÷10,000＝1.8），顯屬過
    高，亦可訴請酌減。
  (三)爰請求確認上訴人對被上訴人就系爭抵押權所擔保之債權不
    存在。嗣於本院就原聲明系爭抵押權所擔保之債權不明確部
    分，確定為系爭抵押權所擔保之利息債權3,000,000元（見
    本院卷第25頁）。原審判決被上訴人勝訴，上訴人不服，提
    起本件上訴。對上訴人之上訴，聲明：上訴駁回。
二、上訴人則以：
  (一)被上訴人於82年5月間將系爭土地設定2,000,000元抵押權登
    記予訴外人王碧惠，因無力繳納利息，乃向林香珠借款2,50
    0,000元代償，約定借款利息每月2.5%，於半年內清償，並
    以系爭土地設定最高限額4,000, 000元抵押權登記予林香珠
    。然被上訴人只給付林香珠5個月利息，即未再依約清償。
    被上訴人乃於83年7月28日簽立切結書，約定於83年8月7日
    清償前所積欠之本金及利息，如逾期未清償，即無條件任憑
    債權人林香珠處置，有須其配合時，亦願無條件配合。然屆
    時被上訴人仍未能清償其欠款，復於同年8月10日再書立授
    權書，全權委任上訴人於原審之訴訟代理人林業昌處分系爭
    土地，其處分包括抵押權借款、買賣及清償債務等一切事項
    ，故有關抵押權設定契約書、買賣移轉契約書、聲請書、土
    地增值稅申報書皆蓋有被上訴人之印鑑，並附其印鑑證明書
    、身分證影本，以便日後辦理登記之用。
  (二)被上訴人自83年5月12日借款日起僅給付林香珠5個月利息即
    未再付息迄今，依民法207條規定，計算至87年12月止之利
    息，金額已達3,000,000元，加上本金，超過原先設定抵押
    權之額度，林香珠為保全其債權，便要求被上訴人再設定系
    爭抵押權，並將該部分利息債權讓與上訴人，告知被上訴人
    備妥印鑑證明書，由上訴人代理人林業昌將抵押權設定契約
    書、抵押借款契約書及借據等文件，交被上訴人親自簽名蓋
    章，向新莊地政事務所辦理系爭抵押權。又林香珠於原法院
    民事執行處拍賣事件中，其申報利息之期間係自87年11月17
    日起算至95年2月24日止，此可證明其與上訴人間有債權讓
    與之事實等語，資為抗辯。
　(三)上訴聲明：1.原判決廢棄。2.上廢棄部分，被上訴人在第一
  　審之訴駁回。
三、按民事訴訟法第247條所謂即受確認判決之法律上利益，係
    指法律關係存在與否不明確，被上訴人主觀上認其在法律上
    之地位有不安之狀態存在，且此種不安之狀態，能以確認判
    決將之除去者而言（最高法院52年台上字第1240號判例參照
    ）。本件被上訴人主張系爭抵押權所擔保之債權並不存在，
    惟被上訴人所有系爭土地現經林香珠聲請原法院拍賣後，上
    訴人行使系爭抵押權，並以系爭利息債權聲明參與分配，被
    上訴人在私法上之地位即有受侵害之危險，得以提起本件確
    認之訴排除之。因此，被上訴人提起本件確認之訴，合於民
    事訴訟法第247條之規定，應予准許，合先敘明。
四、本件被上訴人主張林香珠及林業昌詐騙取得被上訴人之印鑑
    證明等文件，並誘使被上訴人在空白之抵押權設定契約書上
    簽名後，由林香珠及林業昌持向新莊地政事務所設定系爭抵
    押權。惟被上訴人事實上並無積欠上訴人債務，爰訴請確認
    系爭抵押權所擔保之利息債權不存在，惟為上訴人所否認，
    並以前開情詞置辯。是以本件兩造有爭執之點首應審酌者厥
    為：上訴人是否於系爭抵押權存續期間中，對被上訴人取得
    利息債權？查：
  (一)按債權之讓與，非經讓與人或受讓人通知債務人，對於債務
    人不生效力。但法律另有規定者，不在此限。受讓人將讓與
    人所立之讓與字據提示於債務人者，與通知有同一之效力。
    民法第297條定有明文。再按，債權是否受抵押權之擔保，
    需該債權係發生於抵押權所存續之期間，此為解釋上當然之
    道理。
  (二)查，系爭抵押權之存續期限自87年12月15日起至91年12月14
    日止，故系爭抵押權於存續期限屆滿時即可歸於確定。而依
    上訴人於系爭執行事件因系爭抵押權而於94年10月14日聲明
    參與分配時所出具之債權證明文件，係被上訴人於87年12月
    15 日書立之借據乙件（附原審卷第120頁），有本院調閱94
    年度執字第23135號參與分配卷可稽。核該借據記載：「茲
    向債權人乙○○女士抵押借款現金新台幣佰萬元，上項金
    額業於本借據簽章時壹次全部收到無訛（不另給收款收據）
    ，立據人保證本借款於民國91年12月14日前全部清償完畢，
    並提供不動產所有權為債權人設定抵押權（登記機關收件文
    號：新莊地政事務所民國87年12月　日收件87莊資字第1790
    90號)作為償還本借款之擔保」，是上訴人於系爭執行事件
    聲明參與分配時，就系爭抵押權所確定之債權顯係前開借款
    債權3,000,000元至明。而被上訴人並未向上訴人借款3,000
    ,000 元，此為上訴人所不爭執（見原審卷第147頁），故上
    訴人於系爭抵押權確定時所主張之3,000,000元債權並不存
    在。
  (三)上訴人於被上訴人提起本件確認之訴後，雖陳明系爭抵押權
    所擔保之債權係林香珠借款自82年11月12日至87年11月12日
    共計5年之利息債權云云（見本院卷第24頁反面、第25頁、
    第38頁），惟為被上訴人所否認。查：
  1.上訴人主張前揭事實，不惟被上訴人所否認，且與前揭上訴
    人於系爭抵押權確定時所陳報之借款債權不符，參酌上訴人
    之訴訟代理人林業昌（原為參加人，於95年4月6日改為訴訟
    代理人）初於原審95年3月20日言詞辯論時提出之民事參加
    人答辯狀記載：「其所欠之利息及本金，已超過原先設定4,
    000,000元，故再設定限額本金5,000,000元，但其借據為3,
    000,000元（依4年之利息計算，違約金未計），故此債權於
    法有據。其抵押權登記予乙○○是林香珠同意」（見原審卷
    第28頁），且被上訴人認林業昌及上訴人有偽造文書罪嫌，
    向臺灣板橋地方法院檢察署（以下簡稱板橋地檢署）提出告
    訴時，林業昌於偵查中辯稱：「告訴人（按係指被上訴人）
    積欠伊姊林香珠債務新台幣2,500,000元，於82年間即以上
    土地設定第一順位抵押權予林香珠，惟告訴人未給付利息，
    嗣經告訴人同意，伊始設定第二順位抵押權予乙○○，辦理
    所需之印鑑證明亦係透過王宏義徵得告訴人同意，由告訴人
    請領後取得，伊未偽造文書」，上訴人於該偵查中辯稱：「
    伊不認識告訴人，是伊母親林香珠要伊將身分證及印鑑交給
    她，伊雖然授權其辦印鑑證明，但伊母親拿來處理何事，伊
    則不知情，並未偽造文書」，有板橋地檢署94年度偵字第
    20582號不起訴處分書在卷可參（見原審卷第21頁反面），
    即林業昌及上訴人自始均未明確指陳系爭抵押權所擔保之債
    權係林香珠將其借款債權之利息債權讓與上訴人，而設定系
    爭抵押權。嗣林業昌於原審95年3月20日言詞辯論時雖陳明
    ：「因為林香珠另外還有欠乙○○錢，所以我們就把這部分
    利息債權設定壹個抵押權，抵押權人登記為乙○○，事實乙
    ○○並沒有借錢給甲○○」等語（見原審卷第73頁），惟倘
    依上訴人所陳系爭抵押權所擔保之債權係林香珠借款債權之
    利息債權，自可於前揭所謂借據之書面資料記載為利息債權
    ，核非書立未有借款事實之借款憑證。徵諸，倘林香珠借款
    本金及利息已逾原設定第一順位最高限額4,000,000元之抵
    押權，原可透過變更抵押權契約內容，或另為林香珠設定第
    二順位抵押權，核無為毫不知情之上訴人設定系爭抵押權為
    手段，以擔保林香珠借款之利息債權。況依上訴人陳明系爭
    抵押權擔保林香珠借款債權自82年11月12日起至87年11月12
    日止計5年之利息債權，按每月利率2.5%計算共計3,750,000
    元（250,000X25/1000X12X5=3,750,000，見本院卷第38頁)
    ，顯已超過上訴人書立前揭借據記載借款本金3,000,000元
    ，倘系爭抵押權確係為擔保林香珠借款債權之利息債權，兩
    造於設定系爭抵押權斯時所書立借據，核無可能低於3,750,
    000元。再者，上訴人於原審自陳：當時上訴人之母親林香
    珠要上訴人將其身份證、印章交給林業昌去辦理系爭抵押權
    ，至於實際的情形上訴人並不清楚，是誰要借錢上訴人亦不
    清楚，是要讓與誰的債權上訴人也不知道，上訴人只是同意
    把身份證、印章拿出來，讓母親去辦理抵押權等語（見原審
    卷第183頁）。據此，上訴人對於系爭抵押權設定之過程均
    未參與，其對於系爭抵押權設定所擔保之債權為何亦不知情
    ，則其對於所受讓之債權金額、債務人、清償日等必要之點
    均全然不知，難謂上訴人與林香珠之間就對被上訴人之債權
    已達成債權讓與之契約合意，揆諸前開說明，上訴人主張有
    受讓林香珠借款債權之利息債權3,000,000元，無足可取。
    上訴人抗辯系爭抵押權所擔保之債權，係林香珠讓與上人借
    款債權之利息債權云云，不足採信。
  2.上訴人雖另舉林香珠於系爭執行事件所陳報借款債權之利息
    ，係自87年11月12日起至95年2月21日止，故被上訴人自82
    年11月12日至87年11月11日止確有積欠林香珠利息，林香珠
    並將該利息債權讓與上訴人云云，固有原法院95年5月3日分
    配表、林香珠95年3月16日陳報狀附調閱執行卷可考。惟上
    訴人於該執行事件中，亦於95年3月22日陳報系爭抵押權所
    擔保之債權額為本金3,000,000元，及自89年12月15日起至
    95年2月24日止共86.3個月每萬元每月180元之利息計4,660,
    200元，有該陳報狀在卷可證（見調閱執行卷），依其陳報
    之債權，顯係借款債權，核非林香珠借款債權之利息債權。
    故上訴人以林香珠於執行事件陳報其借款債權之利息自87年
    11月12日起算，據以證明系爭抵押權所擔保之債權確為其利
    息債權云云，尚乏所據，不足為採。
  3.上訴人另抗辯稱被上訴人只付林香珠半年利息，即無法支付
    利息，且託人出售系爭土地均無結果，乃於83年7月28日書
    立切結書，約定同年8月7日清償林香珠借款及利息，否則任
    憑林香珠處置。故被上訴人於同年8月10日書立授權書予林
    業昌，授權林業昌全權處分，包括抵押借款、買賣、清償債
    務等一切事務，迄87年12月上訴人已逾5年未付利息，乃請
    被上訴人請領印鑑證明書辦理系爭抵押權登記，因林香珠每
    月要繳30,000至40,000元貸款，於不夠時向乙○○拿錢，故
    設定系爭抵押權為被上訴人所授權範圍內云云，固據提出切
    結書、授權書為證（見原審卷第38頁至第39頁）。惟其僅係
    上訴人切結林香珠得處置系爭不動產，及被上訴人是否授權
    林業昌為抵押借款、買賣及清償債務之證明，核與系爭抵押
    權是否擔保林香珠借款之利息債權無涉，上訴人據以證明林
    業昌於辦理系爭抵押權係為擔保林香珠債權之利息債權云云
    ，無足可取。
  (四)綜上，上訴人系爭抵押權存續期間中，並未借予被上訴人3,
    000,000元，亦未能證明自林香珠處受讓取得對被上訴人之
    利息債權。從而，被上訴人訴請確認系爭抵押權所擔保之利
    息債權3,000,000元不存在，為有理由，應予准許。
五、綜上所述，被上訴人主張系爭抵押權所擔保之利息債權3,00
    0,000元不存在，應可採信。上訴人抗辯系爭抵押權所擔保
    之利息債權3,000,000元存在，不足為採。原審判決確認系
    爭抵押權所擔保之債權（利息債權3,000,000元）不存在，
    於法並無不合。上訴意旨指摘原判決不當，請求廢棄改判，
    為無理由，應予駁回。
六、本件事證已明，兩造其餘攻擊防禦方法及未經援用之證據，
    經本院審酌後，核與本件之結論，不生影響，爰不一一贅述
    ，附此敘明。
七、據上論結，本件上訴為無理由，依民事訴訟法第449條第1項
    、第78條，判決如主文。
中　　華　　民　　國　　96　　年　　8　　月　　14　　日
                    民事第十一庭
                        審判長法　官  鄭雅萍
                              法　官  詹文馨
                              法　官  蘇芹英
正本係照原本作成。
如不服本判決，應於收受送達後20日內向本院提出上訴書狀，其
未表明上訴理由者，應於提出上訴後20日內向本院補提理由書狀
（均須按他造當事人之人數附繕本）上訴時應提出委任律師或具
有律師資格之人之委任狀；委任有律師資格者，另應附具律師資
格證書及釋明委任人與受任人有民事訴訟法第466條之1第1項但
書或第2項（詳附註）所定關係之釋明文書影本。
中　　華　　民　　國　　96　　年　　8 　　月　　14　　日
　　　　　　　　　　　　　　　書記官  林初枝
附註：
民事訴訟法第466條之1（第1項、第2項）：
對於第二審判決上訴，上訴人應委任律師為訴訟代理人。但上訴
人或其他法定代理人具有律師資格者，不在此限。
上訴人之配偶、三親等內之血親、二親等內之姻親，或上訴人為
法人、中央或地方機關時，其所屬專任人員具有律師資格並經法
院認為適當者，亦得為第三審訴訟代理人。
